【裁判字號】    97,上,102
【裁判日期】    990223
【裁判案由】    侵權行為損害賠償
【裁判全文】
臺灣高等法院高雄分院民事判決           97年度上字第102號
上  訴  人  黃明義即私立建志國英數短期補習班
            戊○○
共      同
訴訟代理人  阮文泉律師
            王仁聰律師
            吳秋麗律師
被上訴人    丙○○即私立上景升學文理短期補習班
法定代理人  丙○○
訴訟代理人  乙○○
上列當事人間因請求侵權行為損害賠償事件，對於民國97年5 月
13日臺灣高雄地方法院96年度訴字第1871號第一審判決提起上訴
，本院於98年10月20日辯論終結，茲判決如下：
    主  文
原判決廢棄。
被上訴人在第一審之訴及假執行之聲請均駁回。
第一、二審訴訟費用由被上訴人負擔。
    事 實 及 理 由
一、被上訴人起訴主張：黃明義係私立建志國英數短期補習班（
    下稱建志補習班）獨資負責人，戊○○係該補習班執行班主
    任，二人為父子關係。戊○○因補習班間招收學生之競爭關
    係，竟於民國94年8 月間，製作不實內容之黑函詆毀高雄之
    上景升學文理短期補習班（下稱高雄上景補習班）之聲譽，
    以達成使學生不選擇至高雄上景補習班補習之目的，致高雄
    上景補習班於93學年度（93年7 月至94年6 月）招生之學費
    收入尚有新台幣（下同）1536萬5000元，於94年度（94年8
    月至94年9 月結束營業時止）則僅收入招生學費105 萬元，
    因不堪虧損而宣佈結束營業。該黑函係戊○○以建志補習班
    執行班主任身分所為，且製作、存取及寄送黑函之地點均在
    建志補習班內，足見與建志補習班有密切之關連，故戊○○
    與建志補習班應依民法第185 條規定，或依民法第184 條、
    第188 條規定負侵權行為連帶損害賠償之責任。又黃明義雖
    為建志補習班名義上之設立人，然實際負責人為戊○○，故
    戊○○所為發放黑函之行為，應認屬建志補習班所為違反公
    平交易法第22條之行為。爰依民法第185 條，或第184 條第
    1 項及第188 條，及公平交易法第22、31、32條等規定，請
    求上訴人連帶賠償被上訴人因高雄上景補習班營業上所受損
    害500 萬元，並陳明願供擔保聲請准予宣告假執行。
二、上訴人則以：(一)系爭廣告傳單黑函事件發生於94年8 月5 日
    至7 日間，被上訴人遲至96年10月4 日始提起本件訴訟，已
    罹於2 年之請求權時效；(二)系爭廣告傳單黑函事件業經高雄
    上景補習班實際負責人乙○○於戊○○違反公平交易法及妨
    害名譽刑事案件中（原審法院95年度易字第1304號），與戊
    ○○成立和解，和解條件為戊○○簽發500 萬元本票予乙○
    ○，乙○○則撤回該刑事案件之告訴，其賠償損害之內容包
    括乙○○名譽及營業損失，而乙○○既為高雄上景補習班實
    際負責人，高雄上景補習班所受損害即為乙○○所受損害，
    既經和解，即不得再為請求；(三)系爭廣告傳單係戊○○個人
    之行為，非建志補習班所為，並不該當公平交易法規範之事
    業主體，且公平交易法所稱之損害賠償，僅限於財產上損害
    ，又該宣傳單之內容，係針對乙○○為之，未具體陳述高雄
    上景補習班之不實情事，而無損害高雄上景補習班營業信譽
    之內容，與被上訴人無關；(四)被上訴人未能舉證證明因系爭
    廣告宣傳單所受損害若干，其間亦無因果關係，且黃明義就
    戊○○寄發宣傳單之行為，並不知情，被上訴人不得依民法
    第188 條規定，請求黃明義負連帶賠償責任等語，資為抗辯
    。
三、原審判決上訴人應連帶給付被上訴人500 萬元，並為附條件
    准、免假執行之判決。上訴人聲明不服，求為判決：(一)原判
    決廢棄，(二)被上訴人在第一審之訴及假執行之聲請均駁回；
    被上訴人則求為判決：上訴駁回。
四、兩造爭執事項為：
  (一)被上訴人本件損害賠償請求，是否已罹於2 年之侵權行為請
    求權時效？
  (二)被上訴人依公平交易法第31條、32條請求上訴人賠償所受損
    害，是否有理由？
  (三)乙○○與戊○○間於另案（原審法院95年度易字第1304號違
    反公平交易法案件）成立之和解，是否包括本件被上訴人主
    張高雄上景補習班因系爭廣告單黑函所受損害？
  (四)如被上訴人因系爭黑函受有營業上損失，且未為上開和解內
    容所及，則其得請求之損害金額為何？黃明義即建志補習班
    是否應依民法第185 條或第188 條規定，負連帶損害賠償責
    任？
五、茲就兩造爭執事項，判斷如下：
  (一)按因侵權行為所生之損害賠償請求權，自請求權人知有損害
    及賠償義務人時起，2 年間不行使而消滅，為民法第197 條
    第1 項前段所明文。系爭廣告黑函係以匿名方式為之，被上
    訴人顯然不能即時知悉散布之人，上訴人就被上訴人知悉之
    時點復未為舉證，其指被上訴人之請求權已罹於2 年之時效
    期間，尚屬無據。
  (二)次按獨資或合夥之工商行號為公平交易法第4 條所規定之事
    業。同法第22條規定，事業不得為競爭之目的，而陳述或散
    布足以損害他人營業信譽之不實情事；第31條規定，事業違
    反本法之規定，致侵害他人權益者，應負損害賠償責任；第
    32條前段規定，法院因前條被害人之請求，如為事業之故意
    行為，得依侵害情節，酌定損害額以上之賠償，但不得超過
    已證明損害額之三倍。查戊○○確有製作記載「窮凶惡極乙
    ○○」、「上景負責人，丁○○所豢養的黃金獵犬，大聯盟
    中專門負責寫黑函，由於是被文成（補習班）掃地出門，每
    年均發黑函攻擊文成，喜歡興訟告人的程度不下於丁○○」
    之廣告黑函，為上訴人所不爭執。就該廣告文宣之文義觀之
    ，已指出乙○○為上景補習班之負責人，為丁○○（高雄市
    私立力行補習班之班主任）所豢養的黃金獵犬等語，而涉及
    對高雄上景補習班負責人之商業形象之貶損，自足以導致高
    雄上景補習班商業信譽之損害，影響招生人數（詳如下述）
    。其次，戊○○為建志補習班之執行班主任身分，為達事業
    競爭目的，以黑函散布上述足以損害乙○○及其所經營之高
    雄上景補習班信譽之不實情事，以打擊競爭者高雄上景補習
    班，足認係為建志補習班所為，自公平交易法之立法目的而
    言，應認合於公平交易法第22條規定之事業而妨害他人商譽
    之行為，不因戊○○非事業或事業負責人而解免建志補習班
    之責任。是高雄上景補習班自得依公平交易法第31條、第32
    條規定，請求建志補習班負責人黃明義賠償所受損害；戊○
    ○非公平交易法所規範之事業主體，不得據公平交易法之規
    定，向其求償。
  (三)乙○○係高雄上景補習班實際負責人，經證人即力行補習班
    負責人丁○○稱：乙○○是上景補習班主要負責人，行政、
    招生、收費、總務等都由他負責，沒有其他人負責，我認識
    丙○○，丙○○是負責台南地區上景補習班（本院卷(一)67頁
    ），及儒林補習班負責人甲○○證稱：乙○○是高雄上景補
    習班班主任、經營者及負責對外招生等語（本院卷(一)70頁）
    。而系爭黑函固僅攻擊乙○○，惟同時指出乙○○是上景負
    責人（原審卷62頁），並已影響高雄上景補習班之招生，亦
    經丁○○證稱：大學指考在8 月9 日放榜，黑函發送的時間
    點在7 月底、8 月初，對學生報名影響很大；94年8 月第1
    週開課後2 、3 天，乙○○找過我，說因為黑函，學生報名
    之後跑掉很多，已經辦不下去；94年9 月高雄上景就結束營
    業（原審卷139 頁、本院卷(一)68頁）；儒林補習班負責人甲
    ○○證稱：黑函是寄給應屆畢業生，小補習班一定會有影響
    ；那段時間寄黑函對補習班殺傷力很大，94年考前，高雄上
    景預約有200 多人，黑函出來之後很多人退費，所以無法開
    班，有輔導學生轉到別的補習班（本院卷(一)70、71頁）。是
    戊○○對乙○○之侵權行為，實際上已致其負責、經營之高
    雄上景補習班聲譽同時受損，造成經營上之損失及結束營業
    ，則戊○○對高雄上景補習班所受營業上損害，應負故意之
    侵權責任。而被上訴人並未能舉證黃明義亦有參與戊○○印
    製、寄發宣傳單之行為，其主張黃明義即建志補習班應負共
    同侵權行為責任，尚屬無據。惟黃明義係建志補習班負責人
    ，為戊○○之僱用人，對於戊○○利用補習班資源寄發系爭
    黑函，未證明已盡監督防止責任，應依民法第188 條規定，
    對高雄上景補習班之損害，負連帶賠償責任。
  (四)被上訴人嗣後固改稱：乙○○不是高雄上景補習班負責人，
    只是業務執行的負責人，如果補習班賺錢，乙○○可以分紅
    30% ，沒有出資等語，及丙○○證稱：89年以後高雄上景補
    習班係由我獨資，乙○○每月薪資10萬元，每年大約有100
    萬元的獎金收入等語，惟查：(1)上開廣告文宣指明「乙○○
    係上景補習班負責人」，且同業丁○○、甲○○等人均認知
    乙○○係高雄上景補習班之負責人，及乙○○亦為相同之陳
    述（本院卷(一)147 頁）；(2)該文宣未曾指陳丙○○或上景補
    習班之不實事實，而係因砥毀乙○○，及指出乙○○為上景
    負責人，始足以對高雄上景補習班之信譽造成損害，換言之
    ，如乙○○非高雄上景補習班之實際負責人，則對於乙○○
    之指摘，與高雄上景補習班之關連性及其可信度均不足，將
    不足以造成高雄上景補習班商譽之實際損害；(3)乙○○迄上
    訴人抗辯「本件損害與乙○○於另案訴訟成立和解之損害相
    同」後（本院卷(一)148 頁），始改稱：我不是上景補習班的
    負責人，只是執行業務的負責人等語（本院卷(一)191 頁），
    而迄未提出薪資扣繳憑單佐證，且其所稱分紅情況與丙○○
    所稱獎金給付亦不一致。是被上訴人主張乙○○非高雄上景
    補習班實際負責人等語，核與事實不符，不足採信。從而，
    丙○○既非高雄上景補習班實際負責人，則高雄上景補習班
    縱因上述廣告黑函導致招生不足、停業而受有營業上損害，
    亦不等同丙○○所受損害。被上訴人就其因系爭黑函致受有
    損害，復未能舉證證明，其以自己之名義，依侵權行為及公
    平交易法第31條、第32條規定，請求上訴人賠償所受損害，
    尚屬無據。
  (五)又戊○○於原審法院95年度易字第1304號違反公平交易法等
    刑事案件（原審卷71至75頁）中，與乙○○成立和解，經乙
    ○○撤回告訴，上景補習班則未再就違反公平交易法部分提
    出告訴，致該刑事判決及本院96上易字第872 號刑事判決（
    原審卷76至82頁），就關於戊○○對乙○○侵害名譽及對上
    景補習班違反公平交易法第22條之行為，為不受理之判決（
    不另為不受理之諭知，下同）確定。兩造於本件則爭執該和
    解之效力是否及於高雄上景補習班聲譽受損所致之營業上損
    害（即本件被上訴人請求賠償之損害）。經查，乙○○係高
    雄上景補習班之實際上業務負責人，系爭黑函僅攻擊乙○○
    ，仍影響高雄上景補習班之招生，實係因乙○○為實際上負
    責人之故，為被上訴人之主張（原審卷121 頁，本院卷(一)33
    至34頁、51頁），且經證人丁○○、甲○○分別證述在卷（
    本院卷(一)67、70頁），及戊○○嗣後就簽發予乙○○之500
    萬元本票，提起確認本票債權不存在之訴訟，經乙○○於97
    年簡上字第139 號訴訟中主張：最後結論是戊○○私底下給
    我500 萬元本票，300 萬元是他幫我借款，後來只幫我借
    240 萬元；戊○○的誹謗對我的營業損害很大，不可能都沒
    有賠償我就撤回告訴，且當時他對另一補習班有其他案件，
    我是照這個金額算出來等語，經本院調閱該案卷明確（同案
    卷45至46頁，97年6 月18日筆錄），而乙○○於撤回告訴狀
    記載：告訴人告訴被告戊○○涉嫌妨害公平交易法案（95年
    度易字第1304號），業經雙方和解，告訴人…撤回告訴等語
    （原審卷116 頁）；其與戊○○成立和解後，上景補習班名
    義負責人丙○○並未在該案另行提出刑事告訴，致本院刑事
    庭就戊○○涉嫌違反公平交易法部分，為不受理判決確定，
    足認戊○○與乙○○在該違反公平交易法刑事案件中成立和
    解之真意，乃為填補包括乙○○之精神上損害及高雄上景補
    習班所受營業上損害，非僅限於乙○○個人損害之賠償。又
    戊○○簽發予乙○○之500 萬元本票，並經確認係為履行和
    解之目的而簽發，及其中240 萬元經戊○○以借款債權抵銷
    而不存在，有原審法院96年雄簡字第5395號、97年簡上字第
    139 號、最高法院98年台簡抗字第5 號民事確定裁判可稽。
    足證高雄上景補習班因系爭黑函所受營業上損害，已經戊○
    ○簽發本票給予賠償。至於丙○○固登記為上景補習班之獨
    資負責人，然按之上開說明，其只是名義上之負責人，實際
    發生損害者為乙○○經營負責之高雄上景補習班，是戊○○
    雖然非與丙○○成立和解，並不影響其對高雄上景補習班為
    賠償之效力。
六、綜上，被上訴人本於侵權行為及公平交易法第31條、第32條
    規定，請求上訴人賠償所受損害500 萬元，為無理由，不應
    准許；其假執行之聲請亦失所附麗，應併予駁回。原審判命
    上訴人給付，並為假執行之宣告，自有未洽。上訴意旨指摘
    原判決不當，求予廢棄改判，為有理由，自應由本院予以廢
    棄，改判如主文第2 項所示。又本件事證已臻明確，兩造其
    餘攻擊、防禦，於終局判決不生影響，爰不予一一論述，併
    此敘明。
據上論結，本件上訴為有理由，依民事訴訟法第450 條、第78條
，判決如主文。
中    華    民    國    99    年    2     月    23    日
                            民事第一庭
                                審判長法官  黃金石
                                法      官  林健彥
                                法      官  謝肅珍
以上正本證明與原本無異。
如對本判決上訴，須於判決送達後20日內向本院提出上訴狀，其
未表明上訴理由者，應於上訴後20日內向本院提出上訴理由書（
均須按他造當事人之人數附繕本）。上訴時應提出委任律師或具
有律師資格之人之委任狀，並依附註條文規定辦理。
中    華    民    國    99    年    2     月    23    日
                                書  記  官  馬蕙梅
附註：
民事訴訟法第466 條之1 ：
對於第二審判決上訴，上訴人應委任律師為訴訟代理人，但上訴
人或其法定代理人具有律師資格者，不在此限。
上訴人之配偶、三親等內之血親、二親等內之姻親，或上訴人為
法人、中央或地方機關時，其所屬專任人員具有律師資格並經法
院認適當者，亦得為第三審訴訟代理人。
第1 項但書及第2 項情形，應於提起上訴或委任時釋明之。

司法院資訊處製作；財團法人民間司法改革基金會備份。
